臺灣臺中地方法院民事判決　　　　　　100年度家訴字第208號
原　　　告　高儉淼
訴訟代理人　國慶律師
被　　　告　姜照明
　　　　　　姜宏杰
上列當事人間請求返還不當得利事件，本院於民國一００年八月
十五日言詞辯論終結，判決如下：
    主      文
原告之訴及假執行之聲請均駁回。
訴訟費用由原告負擔。
    事實及理由
壹、原告主張：
一、原告與被告姜照明原為夫妻，婚後育有長子即被告姜宏杰、
    次子即訴外人姜宏昇。訴外人姜宏昇自出生時即罹患「先天
    性畸形及染色體異常、中樞發育疾病- 先天性後腦窩蜘蛛網
    膜囊腫併水腫」之重大傷病，長年須支出鉅額醫療費用，而
    訴外人姜宏昇之健康每況愈下，於民國九十四年間罹患「器
    質性精神病」，自九十四年九月二十三日至九十七年二月十
    日於署立臺中醫院接受住院精神復健治療，至今仍持續因「
    其他器質性精神病態（慢性）、先天性水腦症、癲癇、未明
    示之智能不足、睡眠障礙」長期治療中，所需醫藥費用日益
    沉重，然被告姜照明與原告於九十六年十一月二十八日分居
    後，至一００年三月二十一日止，長期未負擔訴外人姜宏昇
    之扶養費，未盡為人父之責，訴外人姜宏昇之扶養費，均由
    原告負擔。被告姜照明為退除役官兵，領有退休俸，且名下
    有土地、房屋、車輛、存款，原告年屆六十歲，身心狀況欠
    佳，具全身性自體免疫疾病之重大傷病，須終生治療，名下
    無財產，且因需長期照料訴外人姜宏昇，難以外出工作，生
    活困頓。參酌行政院主計處之家庭收支調查報告，九十八年
    度臺中市市民每人每月支出為新臺幣（下同）二萬三千一百
    八十五元，衡量原告與被告姜照明之經濟能力、訴外人姜宏
    昇生活、醫藥之需要，被告姜照明應按月給付訴外人姜宏昇
    二萬元扶養費為當。爰依民法不當得利之法律關係，訴請被
    告姜照明給付原告代墊之扶養費七十九萬五千五百四十八元
    【計算式：20,000×3/30＋20,000×21/31＋20,000×39＝
    795,548】。
二、原告年屆六十歲，經診斷有尿崩症、高血壓、甲狀腺功能不
    足、腦下垂體或下視丘病變、低血鈉腦病變、第二型糖尿病
    、乾燥徵候群、情感性精神病等病症，又因需長期照料訴外
    人姜宏昇，顯難外出工作，於僅出無入之經濟狀況下，不得
    已變賣名下財產，生活已陷入困境。被告姜宏杰未盡其應盡
    之扶養義務，原告所有生活開銷實際上均由原告負擔，自九
    十六年十一月二十八日起，至一００年三月二十一日止，為
    被告姜宏杰代墊扶養費，係為被告姜宏杰盡扶養義務，所受
    之損害，自得請求被告姜宏杰返還。被告姜宏杰正值青壯，
    中國醫藥大學護理系畢業，警察特考及格，現職警察，名下
    復有財產，而依行政院主計處之家庭收支調查報告，九十五
    年度臺中市市民每人每月支出為二萬四千二百二十二元，衡
    量被告姜宏杰之經濟能力、原告生活之需要，被告姜宏杰應
    按月給付原告二萬元扶養費為當。爰依民法不當得利之法律
    關係，訴請被告姜宏杰給付原告代墊之扶養費七十九萬五千
    五百四十八元【計算式：20,000 ×3/30＋20,000×21/31＋
    20,000×39＝795,548】。
三、並聲明：（一）被告姜照明應給付原告七十九萬五千五百四
    十八元，及自起訴狀繕本送達翌日起至清償日止，按年息百
    分之五計算之利息。（二）被告姜宏杰應給付原告七十九萬
    五千五百四十八元，及自起訴狀繕本送達翌日起至清償日止
    ，按年息百分之五計算之利息。（三）願供擔保，請准宣告
    假執行。
貳、被告則以：
一、原告與被告姜照明固於九十九年七月二十二日經判決離婚，
    惟被告姜照明於八十六年五月二十七日以原告名義購買座落
    國安段八六地號土地及其上四二三二號建物，當時售價為二
    百七十萬餘元，由被告姜照明給付買賣價金，權狀由被告姜
    照明保管，被告姜照明並以原告為要保人分別向國泰人壽保
    險公司、台灣人壽保險公司投保定期儲蓄人壽保險，由被告
    姜照明給付保險費。詎原告於九十六年至九十七年間以權狀
    遺失為由，申請權狀補給新權狀，嗣於九十八年十月八日未
    經被告姜照明同意，逕自將前開房地出售予訴外人陳曉苹，
    所得均由原告獨得，且原告將前揭到期一百萬元定額儲蓄保
    險金及未到期保險領走。另被告姜照明以訴外人姜宏昇名義
    辦理郵局定期儲金合計共一百五十三萬餘元，並分別於九十
    二年、九十三年間各出資一百一十餘萬元、七十餘萬元，以
    訴外人姜宏昇名義購買座落於臺中市○區○○段二九二地號
    土地及其上一七一三號建物及於臺中市○區○○段五二七地
    號土地及其上一四六一號建物，詎原告於九十七年間以權狀
    遺失為由，申請權狀補給新權狀，嗣分別於九十七年七月二
    十二日、於九十八年八月十日，未經被告姜照明同意，即將
    前開訴外人姜宏昇名下之不動產出售予訴外人蘇琇花、余美
    惠，所得均由原告獨得。於九十八年間，原告復提領訴外人
    姜宏昇名下之郵局定期儲金。綜上所述，原告所得約於六百
    萬元至一千萬元之間，足認原告並無無法維持生活之情形。
二、被告姜宏杰於九十四年七月自中國醫藥大學護理系畢業後，
    即等待入伍，直至九十四年九月才前往服役，並於九十五年
    十二月役畢，期間除服役期間內之生活補助費每月五千多元
    外（另加伙食費達一萬一千多元），並無其他收入。役畢後
    ，被告姜宏杰分別自九十七年二月二十二日至九十七年三月
    九日於中國醫藥大學附設醫院及自九十七年三月十九日至九
    十七年四月三日於宏恩醫院任職護理師，總工作期間不超過
    二個月，於九十七年八月十八日前，所得薪資不超過五萬元
    。於九十七年八月十八日後，被告姜宏杰前往警察專科學校
    就讀基層特考班，每月僅一萬四千多元之生活補助費，直至
    九十八年七月十五日前，皆無力扶養原告。於九十八年七月
    十六日至九十九年十月二十七日，被告姜宏杰任職於新竹市
    警察局第二分局關東橋派出所，由於初出社會工作，又居住
    於外，花費房租及設備置購之費用後，已所剩無幾，部分費
    用尚需以借貸支出。另被告姜宏杰名下雖有座落於臺中市○
    ○區○○段八六地號土地連同房屋，惟該筆不動產並非被告
    姜宏杰所購置，為於幼年時父母所購置，基於孝親之道，被
    告姜宏杰並無理由自由處分該不動產。
三、並聲明：（一）原告之訴駁回。（二）如受不利判決，願供
    擔保請准宣告免為假執行。
參、得心證之理由：
一、按直系血親相互間互負扶養之義務；負扶養義務者有數人時
    ，直系血親卑親屬為第一順序扶養義務人，直系血親尊親屬
    為第二順序扶養義務人；受扶養權利者，以不能維持生活而
    無謀生能力者為限，前項無謀生能力之限制，於直系血親尊
    親屬不適用之，民法第一千一百十四條第一款、第一千一百
    十五條第一、二款及第一千一百十七條分別定有明文。而所
    謂不能維持生活，係指不能以自己之財產及勞力所得以維持
    自己之生活而言；所謂無謀生能力，包括無工作能力，或雖
    有工作能力而不能期待其工作（如因病不能工作、因照顧幼
    兒而無法工作等），或因社會經濟情形失業，雖已盡相當之
    能事，仍不能覓得職業等情形而言。
二、關於原告請求被告姜照明返還代墊之扶養費部分
    原告主張訴外人姜宏昇於九十六年十一月二十八日至一００
    年三月二十一日期間，有不能維持生活而無謀生能力之情形
    ，其與被告姜照明為訴外人姜宏昇之直系血親尊親屬，對於
    訴外人姜宏昇負有扶養義務之事實，為被告姜照明所不爭執
    ，且有原告所提之戶籍謄本、全民健康保險重大傷病核定審
    查通知書、行政院衛生署臺中醫院診斷證明書、財團法人慈
    濟綜合醫院台中分院診斷證明書附於本院一００年度補字第
    四０四號返還不當得利卷宗可憑，堪認為真實。被告姜照明
    辯稱其前以訴外人姜宏昇名義購買座落於臺中市○區○○段
    二九二地號土地及其上一七一三號建物及於臺中市○區○○
    段五二七地號土地及其上一四六一號建物，原告於九十六年
    十一月偕同訴外人姜宏昇離家，並於九十七年七、八月間將
    前開不動產出售，所得均由原告獨得，於九十八年間，原告
    復提領其於九十六、七年間以訴外人姜宏昇名義辦理之郵局
    定期儲金，其已給付相當之扶養費等語，業據提出不動產買
    賣契約書、房地產買賣契約書、異動索引、郵政定期儲金存
    單為證，原告對於出售訴外人姜宏昇名下之上開不動產並不
    爭執，惟辯稱只拿到一棟房子的價金八十萬元，另一棟的價
    金被被告姜照明偷走了，另否認提領訴外人姜宏昇郵局定期
    儲金（本院一００年度家聲字第六八號一００年七月七日、
    八月十五日訊問筆錄參照），原告對於其所稱出售訴外人姜
    宏昇名下上開不動產後之部分價金為被告姜照明偷走，未舉
    證以實其說，自難為有利於原告之認定。而暫且不論訴外人
    姜宏昇郵局定期儲金為何人所提領，縱認自九十六年十一月
    二十八日至一００年三月二十一日止，被告姜照明每月應負
    擔訴外人姜宏昇扶養費二萬元，原告出售被告姜照明用以支
    付訴外人姜宏昇扶養費之以訴外人姜宏昇名義所購之不動產
    ，所得逾八十萬元，已逾原告所請求其自九十六年十一月二
    十八日至一００年三月二十一日止，為被告姜照明代墊之扶
    養費七十九萬五千五百四十八元。從而，原告依不當得利返
    還請求權，請求被告姜照明給付原告七十九萬五千五百四十
    八元，及其法定利息，於法無據，應予駁回。
三、關於原告請求被告姜宏杰返還代墊之扶養費部分
    原告主張其於九十六年十一月二十八日至一００年三月二十
    一日期間，有不能維持生活而無謀生能力之情形，被告姜宏
    杰為其直系血親卑親屬，對於其負有扶養義務之事實，為被
    告姜宏杰所否認，辯稱原告並非無資力等語。因之，應審究
    者，為原告是否不能維持生活，而符合受扶養之要件。經查
    ：
（一）原告年屆六十歲，經診斷有尿崩症、高血壓、甲狀腺功能
      不足、腦下垂體或下視丘病變、低血鈉腦病變、第二型糖
      尿病、乾燥徵候群、情感性精神病等病症等事實，有戶籍
      謄本、國軍台中總醫院附設民眾診療服務處中清分院診斷
      證明書、全民健康保險重大傷病資料更改或補發通知書、
      臺中榮民總醫院診斷證明書、后庄診所診斷證明書、衛生
      署臺中醫院診斷證明書、重大傷病免自行部份負擔證明卡
      附於本院一００年度補字第四０四號返還不當得利卷宗可
      憑，堪認為真實。
（二）惟經本院依職權調取原告稅務電子閘門財產所得調件明細
      表，依該資料所示，原告九十六年度利息所得總額為二萬
      三千五百六十元，九十七年度利息所得總額為五萬二千三
      百零八元，九十八年度所得總額為十一萬一千零三十二元
      ，其中利息所得達三萬七千二百四十四元，九十九年度所
      得總額為二萬元；而原告於九十七年三月二十日、同年八
      月一日，在郵局辦理定期存款，存款金額分別為五十萬、
      五十萬、五十萬、八十萬，期限分別為一年、一年、一年
      、三年，有中華郵政股份有限公司臺中郵局一００年七月
      五日中管字第一００一八０一二八四號函所附定期儲金存
      單歷史交易活動詳情表附於本院一００年度家訴字第四九
      號卷宗可參，則原告於九十七年間至少有二百三十萬元之
      存款之事實，應堪認定。另被告姜照明前以原告名義購買
      座落國安段八六地號土地及其上四二三二號建物，於九十
      八年八月十五日，經原告以售價二百二十萬元出售，直至
      九十八年九月三十日止，原告已收受價金二百一十萬之事
      實，有該不動產買賣契約書、異動索引在卷可稽，且為原
      告所不爭執（本院一００年度家聲字第六八號一００年八
      月十五日訊問筆錄參照），亦堪認為真實。
（三）原告於九十八年九月十三日自郵局提領二百八十萬元之事
      實，有上開郵局函所附客戶歷史交易清單可憑。原告雖辯
      稱所提領二百八十萬元是為清償積欠訴外人蘇琇花之債務
      云云，惟經審酌原告既於不到五個月之時間，即可存入共
      計二百三十萬元，期間至少為一年之定期存款，足徵其應
      有相當之資力；且由原告選擇定期存款，且存款期間至少
      一年之儲蓄方式，亦堪認原告短期內應無動用到該筆款項
      之需求甚明，既係如此，原告經濟狀況應尚屬寬裕，其可
      供機動使用之資金應足以因應日常生活所需方是，原告所
      稱需向訴外人蘇琇花借貸度日等情，顯有悖於常理，實難
      憑採。
（四）經本院詢問原告關於九十八年八月十五日之不動產買賣原
      告所收受之價金二百一十萬元現在何處，原告答稱已算在
      上開其於九十八年九月十三日所提領之二百八十萬元內（
      本院一００年度家聲字第六八號一００年八月十五日訊問
      筆錄參照），經本院審視上開不動產買賣契約書內所載訴
      外人即買受人廖四海之付款紀錄，於九十八年八月十五日
      交付現金十萬元、於九十八年八月十九日交付現金五十萬
      元、於九十八年九月十四日交付現金五十萬元、於九十八
      年九月三十日交付現金一百萬元，然觀諸前開客戶歷史交
      易清單，自九十八年八月十五日至九十八年九月三十日，
      除於九十八年八月二十七日中文摘要項目為「定存淨額」
      之交易四筆，其中一筆為五十三萬餘元、另三筆均為五十
      萬元，足認該四筆均為定存存入外，並無任何現金存款之
      紀錄，原告前開主張，自難遽信。
（五）是縱依原告所主張之其每月所需之扶養費數額以二萬元計
      算之，依前開所示原告之財產狀況，原告顯具有相當資產
      可供其生活所需，難認原告不能以自己之財產維持生活。
      從而，原告主張其有受扶養之權利，請求扶養義務人即被
      告姜宏杰給付其所支出之扶養費，及其法定利息，為無理
      由，應予駁回。
四、綜上所述，原告依不當得利之規定，請求被告姜照明給付原
    告七十九萬五千五百四十八元，及自起訴狀繕本送達翌日起
    至清償日止，按年息百分之五計算之利息，及被告姜宏杰給
    付原告七十九萬五千五百四十八元，及自起訴狀繕本送達翌
    日起至清償日止，按年息百分之五計算之利息，均無理由，
    應予駁回，其假執行之聲請，既失所附麗，爰一併予以駁回
    ，併予敘明。
五、兩造其餘訴訟資料及攻擊防禦方法經本院審酌後，認與判決
    結果尚不生影響，無一一論述必要，附此敘明。
肆、訴訟費用負擔之依據：民事訴訟法第七十八條。
中    華    民    國    100   年    8     月    29    日
                    家事法庭  法  官  王靜秋
以上為正本係照原本作成。
如對本判決上訴，須於判決送達後20日之不變期間內，向本院提
出上訴狀（須附繕本）。
如委任律師提起上訴者，應一併繳納上訴審裁判費。
中    華    民    國    100   年    8     月    30    日
                              書記官  李培淇